臺灣高等法院刑事判決　　　　　　　　96年度上訴字第1799號
上　訴　人　臺灣桃園地方法院檢察署檢察官
被　　　告　庚○○（原名劉來福）
　　　　　　　　　　2
上列上訴人因被告妨害自由等案件，不服臺灣桃園地方法院94年
度訴緝字第71號，中華民國95年12月20日第一審判決（起訴案號
：臺灣桃園地方法院檢察署90年度偵字第3584號），提起上訴，
本院判決如下：
    主  文
上訴駁回。
    理  由
一、公訴意旨略以：緣被告庚○○（原名劉來福）因李麗雪、李
    拓仁與己○○（原名黃捆陸）間之傾倒廢土糾紛數度協調未
    果，曾與李麗雪、李拓仁、陳文洲、薛人寬、游政輝、黃俊
    榮、陳威男、葉承昆、柯宜良、陶文興、陳俊傑，於民國88
    年10月20、21、22日，共赴桃園縣中壢市○○路○段88號，
    由黃捆陸擔任負責人之元邦集團將富建設股份有限公司（下
    稱元邦公司）所營造之「元邦住宅工地」，共同圍堵工地出
    入口（此部分經檢察官提起公訴，上開十一人經判決無罪確
    定，被告則經檢察官於94年11月14日以犯罪嫌疑不足而具狀
    撤回起訴在卷），嗣88年10月22日在上址為警當場查獲後，
    被告因傾倒廢土之糾紛未解決，竟夥同不詳姓名之成年男子
    數人，並基於犯意聯絡，於88年10月30日11時許，分持鋁棒
    、大榔頭、木棍等物，赴臺北市○○○路100號9樓元邦集團
    將富建設股份有限公司（下稱「將富公司」）辦公室，因尋
    己○○未獲，竟共同對將富公司董事長秘書丁○揚言：「若
    老闆（指己○○）不出來解決這件事（指傾倒廢土糾紛），
    我們會讓他死得很好看」等語。言畢，被告與該數名男子隨
    即喝令並強行推趕在場之將富公司員工丁○、戊○○、甲○○、辛○○、丙○○、乙○○等人進入董事長辦公室內，並
    鎖上董事長辦公室房門，以此方法剝奪丁○等六人之行動自
    由。被告等人將丁○等人集中一地後，即以攜來之棍棒，共
    同肆意搗毀辦公室內玻璃、電腦等設備後，揚長而去，此時
    丁○等人始重獲自由。己○○知悉此事後，心中憤懼不已，
    因認被告涉有刑法第305條恐嚇危害安全罪嫌、第302條第1
    項剝奪行動自由罪嫌、第354條毀損罪嫌（毀損部分業經原
    審法院判決公訴不受理確定）。
二、按犯罪事實應依證據認定之，無證據不得認定犯罪事實；不
    能證明被告犯罪者，應諭知無罪之判決，刑事訴訟法第154
    條第2項、第301條第1項定有明文。又事實之認定應憑證據
    ，如未能發現相當證據，或證據不足以證明，自不能以推測
    或擬制之方法，為裁判基礎；且認定犯罪事實所憑之證據，
    雖不以直接證據為限，間接證據亦包括在內，然而無論直接
    證據或間接證據，其為訴訟上之證明，須於通常一般之人均
    不致有所懷疑，而得確信其為真實之程度者，始得據為有罪
    之認定，倘其證明尚未達到此一程度，而有合理之懷疑存在
    ，致無從使事實審法院得有罪之確信時，即應由法院為諭知
    被告無罪之判決，其以情況證據（即間接證據）斷罪時，尤
    須基於該證據在直接關係上所可證明之他項情況事實，本乎
    推理作用足以確證被告有罪，方為合法，不得徒憑主觀上之
    推想，將一般經驗上有利被告之其他合理情況逕予排除，有
    最高法院32年上字第67號、40年台上字第86號、76年台上字
    第4986號判例可資參照。
三、訊據被告堅決否認有何上揭犯行，辯稱：其先前雖因傾倒廢
    土糾紛，去過元邦公司在桃園縣中壢市之工地，但確未於案
    發當日至元邦集團之臺北市將富公司辦公室等語。經查：
（一）被告始終否認有於案發當日前至將富公司，而證人己○○
      於案發當時並不在場，其於警詢之陳述及偵查中之證述，
      均未能指明被告係到場之人。又案發時在場之證人甲○○
      於原審時證稱：案發當日約有五人以上進入辦公室，其因
      當時相當驚嚇，故未曾正眼看見該群人長相，案發後雖於
      警詢時指認被告照片，惟係因見其他人均已簽名，心想既
      同為目擊證人，就跟著簽名，其實若無其他人亦簽名指認
      ，完全不敢確定指認照片上之被告當天有到場，實際上對
      被告並無印象等語（見原審卷(一)第132至135頁）。證人丁○於原審證述：案發當時其並沒有清楚見到那些男子之容
      貌，只是晃一下而已（見原審卷(一)第165頁至170頁）。證
      人辛○○於原審證稱：當時雖有一堆男子進來辦公室，但
      其沒有印象被告有到場，雖在警詢時，在指認被告之照片
      上簽名，但那係因主管和其他同事都已簽名，其才跟著簽
      ，實際上其當時並未清楚看見到場人面貌，因案發過程只
      有幾分鐘的時間、太快，其只能確定那些人是男生，其有
      點嚇到，所以無法清楚去看，也無法清楚記憶，其確實從
      頭至尾都沒有看清楚到公司之那些男子長什麼樣子，也無
      法確定指認口卡片上之被告曾到場等語（見原審卷(一)第22
      7至231頁）。證人戊○○於原審時證稱：當天確實有三、
      四名男子到公司來砸辦公室，但沒有看到砸的過程，其記
      得警詢中，在指認被告之照片上簽名，應該是跟著同事簽
      的等語（見原審卷(一)第170至176頁）。證人乙○○於原審
      證述：案發當天前來之男子係穿花襯衫、理平頭、嚼檳榔
      、持棒球棍，而其目光都集中那些人手持之棒球棍上，只
      有在那些人大喊要其進入辦公室時，才用目光掃視過去看
      一下，便馬上前往董事長辦公室，歹徒砸完辦公室設備後
      就離開。而案發當天下午總經理雖有將電梯口監視錄影畫
      面翻拍照片拿給其看，問其翻拍照片內之人是不是口卡上
      面之被告，但不能確定口卡片上之被告是否到場，僅知道
      監視錄影翻拍照片上之人確有到場。但因警察說口卡片上
      之被告就是監視錄影翻拍照片裡面之人，其相信警察之專
      業，才會指認口卡片上之被告有到場。然其無法確定被告
      當時有到場，且對被告沒有印象等語（見原審卷(二)第35至
      42頁）。證人謝威志於原審證稱：案發當時其在隔壁辦公
      室，聽見被砸的辦公室發出很大聲響，雖欲過去看，但無
      法進入，故沒有見到砸該公司辦公室之情，約5分鐘後，
      聽見門打開聲音，其過去看時僅有見到辦公室被砸得一塌
      糊塗，但除員工外並未見到他人，也未見到肇事者面貌、
      所駕車輛，雖於警詢時有簽名指認照片，但無從確認等語
      （見原審卷(二)第43至46頁），則證人甲○○、丁○、辛○○、戊○○、乙○○、謝威志等或未看到該群人之長相，
      或於驚駭、愴惶中未遑注意或稍微掃視、匆匆一瞥，故未
      能記下歹徒面貌，亦無從辨識被告是否在場之歹徒之一。
      衡以在辦公室內猝遇此種情狀，且歹徒人數眾多，於驚嚇
      之餘未能注意歹徒面貌，合於一般情理之常。
（二）又本案之緣起係因李麗雪、李拓仁與己○○間之傾倒廢土
      糾紛數度協調未果而起，而被告曾與李麗雪、李拓仁、陳
      文洲、薛人寬、游政輝、黃俊榮、陳威男、葉承昆、柯宜
      良、陶文興、陳俊傑等人，於88年10月20至22日間，共赴
      桃園縣中壢市○○路○段88號，由至己○○擔任負責人之
      元邦公司所營造之「元邦住宅工地」，協調傾倒廢土之糾
      紛，為被告所坦承（見第8974號偵查卷第103頁反面、原
      審卷(一)第44頁），惟此部分經原審法院90年易字第1409號
      案件審理後認為並無證據證明有何恐嚇、強制犯行，而判
      決李麗雪、李拓仁、陳文洲、薛人寬、游政輝、黃俊榮、
      陳威男、葉承昆、柯宜良、陶文興、陳俊傑等人無罪，檢
      察官不服提起上訴，復經本院以91年度上易字1937號駁回
      其上訴而確定，有上開判決書在卷可稽；而被告此部分雖
      亦經檢察官起訴，亦經檢察官認為雖有前去，但不能證明
      有何恐嚇、強制犯行，而認為罪嫌不足，經撤回起訴在案
      ，有臺灣桃園地方法院檢察署檢察官95年聲撤字第25號撤
      回起訴書在卷可稽（見原審卷(二)第14至17頁）。本案既係
      因上開事件而起，並非被告本身與元邦集團間有何爭執，
      復不能證明被告前揭同去時有何恐嚇、強制犯行，且李麗
      雪（見第8974號偵查卷第12頁）、李拓仁（見第8974號偵
      查卷第63頁）、陳文洲（見第8974號偵查卷第103頁反面
      ）、游政輝（見第5617號偵查卷第12頁）、黃俊榮（見第
      5617號偵查卷第15頁）、陳威男（見第5617號偵查卷第17
      頁）、葉承昆（見第5617號偵查卷第20頁正、反面）等關
      於本案至元邦集團臺北市將富公司恐嚇、妨害自由等情，
      均表示不知被告亦有前去，亦無證據證明被告有因非關己
      身糾紛之事而前往將富公司為本件犯行。
（三）至證人丁○雖於警詢時曾稱：警方提供劉來福（庚○○）
      即為當日到公司七人中一人（見第8974號偵查卷第42頁正
      、反面），證人黃雅玲於警詢時亦稱：警方提供劉來福（
      庚○○）即為當日到公司七人中一人（見第8974號偵查卷
      第44頁），證人甲○○於警詢時稱：警方提供劉來福（庚○○）即為當日到公司七人中一人（見第8974號偵查卷第
      45頁反面至第46頁），證人辛○○於警詢時亦稱：警方提
      供劉來福（庚○○），確定有來其公司（見第8974號偵查
      卷第48頁），證人乙○○於警詢時稱：警方提供劉來福（
      庚○○）即為當日到公司七人中一人（見第8974號偵查卷
      第53頁反面），證人丙○○於警詢時亦稱：警方提供劉來
      福（庚○○）即為當日到公司七人中一人（見第8974號偵
      查卷第50頁），證人謝威志於警詢時稱：警方提供劉來福
      （庚○○）即為當日到七名青少年中一人（見第8974號偵
      查卷第51頁）云云。惟除證人丙○○傳拘無著，其餘諸人
      實則並未見到或未遑注意，已如前述，是其等於警詢時之
      指認尚難遽信。且觀證人謝威志前揭警詢時所述，指被告
      即為當日到場之七名「青少年」中之一人，然被告係61年
      次，有其年籍資料在卷可稽，於案發時已經26歲多，顯非
      青少年，益見證人謝威志上開指認難以信實，以其於原審
      所證為可採。又現行刑事訴訟法雖未明定關於指認之程序
      ，然指認人可能受其本身觀察能力、記憶能力及真誠性之
      不確定因素影響，故應審慎為之，並就指認仍應予其他事
      證相互比對。我國現行法制雖尚無類似「證人指證（認）
      程序法」，然依法務部及內政部警政署於90年5月、8月頒
      布之「法務部對於指認犯罪嫌疑人程序要點」、「人犯指
      認作業要點」及「警察機關實施指認犯罪嫌疑人程序要領
      」規定，於偵查過程中指認犯罪行為人，應採取選擇式之
      真人列隊指認，而非一對一、是非式的單一指認；其供選
      擇指認之數人在外形上不得有重大的差異；實施照片指認
      ，不得以單一相片提供指認，並避免提供老舊照片指認；
      指認前應由指認人先陳述嫌疑人的特徵、不得對指認人進
      行誘導或暗示等程序，作為檢警偵查人員於指認犯罪行為
      人所應遵循之規範，以提高案發之初所為指認之正確度，
      並避免發生指認錯誤，造成錯判冤獄，旨即在此。本件警
      詢時以照片指認之程序，係於前開規定頒布之前，雖非不
      合於當時之規範，惟仍應查證其可信性。參以前揭證人受
      害當時之情況、心理狀態及警詢時之指認情形，尚難認丙○○於警詢時就被告單一照片所為指認，可資作為被告到
      場犯案之證明。另上揭證人僅有乙○○於偵查中有到庭陳
      述，然該次訊問並未經具結，且內容僅有：那是建設公司
      老闆的私人恩怨，當時黑道來砸公司，其有在場，公司尚
      有十多名小姐在場等語（見第8974號偵查卷第第128頁反
      面），僅能證明案發當時確有人至將富公司砸毀設備一事
      ，亦無指明被告即係案發當時到場之人。又現場照片16張
      （見第8974號偵查卷第76至80頁），其中6張係在他處所
      拍攝，與本案無關（見第8974號偵查卷第76頁、第79至80
      頁），其餘6張雖係在台北市○○○路100號9樓將富公司
      辦公室內所拍攝（見第8974號偵查卷第77、78頁），然其
      內容均僅係辦公室設備被砸毀情形，並無法證明被告當時
      確有到場。監視錄影翻拍照片5張，其中2張乃88年10月29
      日之錄影畫面（見第8974號偵查卷第74至75頁編號、
      ），亦與本案無關，其餘3張雖係在88年10月30日案發日
      所拍攝（見第8974號偵查卷第74頁編號、、第75頁）
      ，然觀其內容，影像極為模糊，無法清晰辨識其內人物之
      面貌、特徵，猶難與被告進行比對，尚不足以證明被告確
      係案發時到場之人。
（四）又證人即被告之大哥劉仁旗於原審證稱：88年10月22日被
      告因槍砲案件被逮捕，當天其父要其趕緊北上看看，其先
      與友人聯絡委辦交保，迨其抵達後，便帶同被告至友人處
      住一晚，隔天便與被告同回彰化，此後半年間，被告除北
      上至法院開庭外，一直都住在家裡，有時幫忙農務，因其
      每天都有在家裡見到被告，確定案發當天被告係在彰化家
      裡等語（見原審卷(一)第95至101頁）。證人即被告友人曾
      凱順於原審時證稱：88年10月間被告槍砲案件那次，被告
      與其兄有到其處住宿，隔天被告就回南部，其親眼見到被
      告搭車離去（見原審卷(一)102頁）。證人即被告父親劉淮
      賜於原審證述：88年那次，其大兒子將被告保釋帶回彰化
      後，被告就一直待在彰化老家，期間被告都在種田，自己
      工作忙完還會去幫別人做，那段期間有限制被告要待在家
      裡幫忙，確定被告自保釋返家後至少有一個月期間係每日
      在家裡等語（見原審卷(二)第5至9頁）。證人即被告之鄰居
      顏志明於本院證稱：那段期間，被告回彰化幫忙農事，其
      有看到等語（見本院卷第44頁反面），均一致證稱被告自
      88 年10月22日另案保釋後，即返回彰化老家並未北上，
      而被告亦確有違反槍砲彈藥刀械管制條例案件於88年10月
      23 日經警查獲之前科（臺灣板橋地方法院檢察署88年度
      偵字第23783號）。雖證人劉仁旗所證：記得被告案發當
      天在家，是因為當天（88年10月30日、週六）係假日（有
      時半天、有時休假），隔天又係國慶日（週日），其有印
      象（見原審卷(一)第99頁），又其在姊夫之工廠上班，且其
      平日中午回家吃飯時，有看到被告回去吃午餐（見原審卷
      (一)第96、97、99、101頁），與證人劉淮賜所稱：被告與
      其二兒子出去做農事，工作是整天的，僱用他們的人中午
      會送午餐過去（見原審卷(二)第7頁），二人所述不盡相符
      ，且10月31日並非國慶日，而是蔣公誕辰紀念日。惟由證
      人劉仁旗所述觀之，其意在表明案發次日是假日，所以有
      印象，只是就是何假日陳述有所錯誤。又被告回彰化後幫
      忙農事，究竟在外或回家吃午餐，二人陳述固不一致，參
      以證人顏志明證稱：當時其與被告一起從事農作，被告也
      有幫其家裡做，有時被告家在做，其也有去幫忙。是否回
      家吃午餐，視工作地點距離家裡遠近及忙不忙，有時農地
      比較遠、工作比較多，就叫便當在田裡吃，有時工作比較
      少或農地較近，就回家吃午餐等語（見本院卷第44頁反面
      、第45頁），則身為被告父親、長兄之證人劉淮賜、劉仁
      旗雖不無為表明被告案發當時在彰化幫忙農家之情，而各
      自就被告有到田裡、被告有回家吃午餐之情予以強調，亦
      屬人情之常。縱證詞有所迴護，且被告返回彰化之後，是
      否除至田裡從事農事外，不曾外出，因其等作證距離案發
      已久，亦未必能清晰記憶。惟既無證據證明被告案發當日
      前往將富公司為上揭犯行，自不得以證人劉仁旗、劉淮賜
      之證詞有所瑕疵，即反推被告當日有為上開犯行。
（五）綜上所述，尚難遽認被告有何上揭犯行，此外復查無其他
      積極證據足認被告有何檢察官所指之上開犯行，自屬不能
      證明其犯罪。被告於原審之辯護人曾請求將被告送測謊鑑
      定及被告於本院請求詰問其二哥劉後中，以證明其確實在
      彰化老家幫忙農事，已無必要。
四、原審依調查證據之結果，斟酌全辯論意旨，認被告犯罪不能
    證明，依法為被告無罪之諭知，經核並無不合。檢察官上訴
    ，認應採被害人於警詢時之指認，且證人劉淮賜、劉仁旗之
    證詞未盡一致，認被告應成立上開犯行，指摘原判決不當云
    云，為無理由，應予駁回。
據上論斷，應依刑事訴訟法第368條，判決如主文。
本案經檢察官郭弘佑到庭執行職務。
中　　華　　民　　國　　96　　年　　6 　　月　　6 　　日
　　　　　　　　　刑事第二庭審判長法　官  呂丹玉
　　　　　　　　　　　　　　      法　官  林銓正
　　　　　　　 　 　　　　　　　　法　官  王詠寰
以上正本證明與原本無異。
如不服本判決，應於收受送達後十日內向本院提出上訴書狀，其
未敘述上訴之理由者並得於提起上訴後十日內向本院補提理由書
（均須按他造當事人之人數附繕本）。
                                  書記官  駱麗君
中　　華　　民　　國　　96　　年　　6 　　月　　6 　　日
